ACORDAO-COMPLETO-2534442

ACÓRDÃO 5686/2022 ATA 33/2022 - SEGUNDA CÂMARA

VISTOS, relatados e discutidos estes autos que cuidam de prestação de contas do Serviço Nacional de Aprendizagem Comercial - Administração Regional do Espírito Santo (Senac/ES) , referente ao exercício de 2003, e em que, nessa fase, aprecia-se recurso de reconsideração interposto por Hamilton Azevedo Rebello, Dionísio Corteletti, Maria do Carmo Félix e Léa Marina Erlacher Brito, contra o Acórdão 3048/2011-TCU-Segunda Câmara (Relator: Ministro-Substituto Augusto Sherman Cavalcanti) .
ACORDAM os Ministros do Tribunal de Contas da União, reunidos em Sessão da Segunda Câmara, diante das razões expostas pelo Relator, em:
9.1. com fulcro nos artigos 32, inciso I, e 33 da Lei 8.443/1992 c/c o art. 285 do RI/TCU, conhecer do recurso de reconsideração para, no mérito, dar-lhe provimento;
9.2. tornar insubsistente os itens 9.2 e 9.3 do Acórdão 3048/2011-TCU-Segunda Câmara;
9.3. com fundamento nos arts. 1º, inciso I, 16, inciso I, da Lei 8.443/1992 c/c os arts. 17 e 23, inciso I, da mesma Lei, e com arts. 1º, inciso I; 207 e 214, inciso I, do Regimento Interno, julgar regulares as contas de Hamilton Azevedo Rebello, Dionísio Corteletti, Maria do Carmo Félix e Léa Marina Erlacher Brito, dando-lhe quitação plena;
9.4. dar ciência da presente decisão aos recorrentes, ao Senac/ES, à Controladoria-Geral da União, ao Senac - Administração Nacional e à Procuradoria da República no Estado do Espírito Santo.
9.5. arquivar os presentes autos.

Recurso de reconsideração interposto por Hamilton Azevedo Rebello, Dionísio Corteletti, Maria do Carmo Félix e Léa Marina Erlacher Brito contra o Acórdão 3048/2011-TCU-2ª Câmara e teve como relator o Ministro Augusto Sherman Cavalcanti.

Segunda Câmara

Administração Regional do Senac No Estado do Espírito Santo.

3. Interessados/Responsáveis/Recorrentes:
3.1. Interessados: Administração Regional do Senac no Estado do Espírito Santo (03.743.301/0001-01); Serviço Nacional de Aprendizagem Comercial - Departamento Nacional (33.469.172/0001-68).
3.2. Responsáveis: Dionísio Corteletti (XXX.467.987-XX); Douglas Leite Loyola (XXX.999.357-XX); Hamilton Azevedo Rebello (XXX.684.647-XX); Joao Elvecio Fae (XXX.366.607-XX); Lea Marina Erlacher Brito (XXX.500.817-XX); Maria do Carmo Felix (XXX.371.187-XX); Nivea Maria Magalhaes de Oliveira (XXX.349.607-XX); Serviço Nacional de Aprendizagem Comercial (03.743.301/0001-01).
3.3. Recorrentes: Hamilton Azevedo Rebello (XXX.684.647-XX); Dionísio Corteletti (XXX.467.987-XX); Maria do Carmo Felix (XXX.371.187-XX); Lea Marina Erlacher Brito (XXX.500.817-XX).

13.1. Ministros presentes: Bruno Dantas (Presidente), Augusto Nardes e Antonio Anastasia (Relator).

ANTONIO ANASTASIA

Ministro-Substituto Augusto Sherman Cavalcanti.

Transcrevo a seguir, nos termos do art. 1º, § 3º, inciso I, da Lei nº 8.443/92, a instrução lavrada no âmbito da Secretaria de Recursos (peça 220) , contendo a análise de mérito das razões recursais, cujas conclusões contaram com a anuência do corpo diretivo daquela unidade técnica (peças 221 e 222) , bem como do MP/TCU, representado pelo Subprocurador-Geral Paulo Soares Bugarin (peça 223) .
"INTRODUÇÃO
1.	1.	Trata-se de recurso de reconsideração interposto por Hamilton Azevedo Rebello, Dionísio Corteletti, Maria do Carmo Félix e Léa Marina Erlacher Brito (peça 23, p. 3-15) contra o Acórdão 3048/2011-TCU-Segunda Câmara (peça 10, p. 47-48) , verbis: 
9.1. julgar regulares as contas dos responsáveis João Elvécio Faé (CPF XXX.366.607-XX) , Nívea Maria Magalhães de Oliveira (CPF XXX.349.607-XX) e Douglas Leite Loyola (CPF XXX.999.357-XX) , com fundamento nos arts. 1º, inciso I, 16, inciso I e 23, inciso I, da Lei 8.443/1992, dando-lhes quitação;
9.2. julgar irregulares as contas dos responsáveis Hamilton Azevedo Rebello (CPF XXX.684.647-XX) , Dionísio Corteletti (CPF XXX.467.987-XX) , Maria do Carmo Felix (CPF XXX.371.187-XX) e Léa Marina Erlacher Brito (CPF  XXX.500.817-XX) , com fundamento nos arts. 1º, inciso I, 16, inciso III, alíneas "b" e "c", 19, caput, e 23, inciso III, da Lei 8.443/1992, e condená-los solidariamente ao pagamento das quantias abaixo indicadas, com a fixação do prazo de quinze dias, a contar das notificações, para que comprovem, perante este Tribunal (art. 214, inciso III, alínea "a", do Regimento Interno/TCU) , o recolhimento das quantias aos cofres do Serviço Nacional de Aprendizagem Comercial - Administração Regional no Estado do Espírito Santo - Senac/ES, atualizadas monetariamente e acrescidas dos juros de mora calculados a partir das datas indicadas até a data do efetivo recolhimento, na forma prevista na legislação em vigor:
	                   Data original
	Valor do débito

	03/02/2003
	R$ 18.523,21

	06/03/2003
	R$ 18.536,71

	31/03/2003
	R$ 18.536,71

	02/06/2003
	R$ 16.735,35

	04/06/2003
	R$ 16.603,78

	1º/07/2003
	R$ 13.330,11

	1º/08/2003
	R$ 13.315,80

	1º/09/2003
	R$ 13.315,80

	1º/10/2003
	R$ 13.272,67

	31/10/2003
	R$ 13.272,67

	22/12/2003
	R$ 13.532,83

	31/12/2003
	R$ 13.532,83

9.3. aplicar aos responsáveis Hamilton Azevedo Rebello, Dionísio Corteletti, Maria do Carmo Felix e Léa Marina Erlacher Brito a multa prevista no art. 57 da Lei 8.443/1992, no valor individual de R$ 10.000,00 (dez mil reais) , fixando-lhes o prazo de quinze dias, a contar das notificações, para que comprovem, perante este Tribunal, nos termos do art. 214, inciso III, alínea "a", do RI/TCU, o recolhimento das dívidas ao Tesouro Nacional, atualizadas monetariamente desde a data do presente acórdão até as datas dos efetivos recolhimentos, se pagas após o vencimento, na forma da legislação em vigor;
9.4. autorizar, desde logo, a cobrança judicial das dívidas, nos termos do art. 28, inciso II, da Lei 8.443/1992;
9.5. alertar o Serviço Nacional de Aprendizagem Comercial - Administração Regional no Estado do Espírito Santo - Senac/ES para que:
9.5.1. adote, tempestivamente, no caso de desaparecimento de bens ou materiais da entidade, providências para apuração dos fatos, identificação dos responsáveis, quantificação do dano e obtenção do ressarcimento, instaurando, caso necessário, a competente tomada de contas especial, nos termos da Instrução Normativa TCU 56/2007;
9.5.2. abstenha-se de firmar termos aditivos a contratos em que reste caracterizado o inadimplemento de obrigações pela contratada;
9.5.3. nas operações de compra pela entidade, em que dados como parte do pagamento bens pertencentes à administração, observe a necessidade de fixação, a seu cargo, de um valor mínimo de avaliação, a partir do que deverão ser formulados as propostas, bem como atente para o fato de que o preço de compra é que deverá servir de referência para definição da modalidade de licitação cabível, e não o menor valor final;
9.5.4. dê cumprimento ao que estabelece o art. 7º de seu Regulamento de Licitações e Contratos, não mais praticando o fracionamento de despesa para escapar à modalidade correta de licitação;
9.6. recomendar ao Conselho Nacional do Senac que elabore normativo próprio estabelecendo critérios objetivos de utilização, controle e identificação dos veículos, respeitados os princípios constitucionais elencados no art. 37, caput, da Constituição Federal, os padrões adotados pela Administração Federal e as deliberações do Tribunal que versam sobre a matéria, em especial os Acórdão 2842/2003-TCU-Primeira Câmara, 132/99 e 194/2002, ambos do Plenário;
9.7. remeter cópia dos elementos pertinentes à Procuradoria da República no Estado do Espírito Santo, para ajuizamento das ações civis e penais que entender cabíveis, com fundamento no art. 16, § 3º, da Lei 8.443/1992, e
9.8. dar ciência desta deliberação ao Senac/ES, à Controladoria-Geral da União e ao Senac - Administração Nacional.
HISTÓRICO
2.	Trata-se de prestação de contas do Serviço Nacional de Aprendizagem Comercial - Administração Regional do Espírito Santo (Senac/ES) , referente ao exercício de 2003.
2.1.	A Secretaria Federal de Controle Interno detectou impropriedades na gestão, e emitiu certificado de auditoria pela irregularidade das contas de Hamilton Azevedo Rebello, Dionísio Corteletti, Maria do Carmo Felix e Léa Marina Erlacher Brito e pela regularidade das contas dos demais responsáveis (p. 43-50, peça 6, e 02-19, peça 7) .
2.2.	A irregularidade que maculou as contas dos recorrentes foi a continuidade dos pagamentos de previdência complementar contratada com a BrasilPrev (Previdência Privada S/A) em benefício de seus empregados e dirigentes, sem observância da paridade contributiva e do fato de que a contratada não constitui entidade fechada de previdência privada, em desacordo com o disposto no art. 202, § 3º, da Constituição Federal de 1988.
2.3.	Após o regular desenvolvimento do processo, o Tribunal julgou irregulares as contas de Hamilton Azevedo Rebello, Dionísio Corteletti, Maria do Carmo Felix e Léa Marina Erlacher Brito, com imputação de débito solidário e multas individuais.
2.4.	Irresignados, os gestores interpuseram recurso de reconsideração, instruído inicialmente por esta Serur nos termos das peças 42-43, com proposta de conhecer do apelo e negar-lhe provimento. Em síntese, foi concluído naquela oportunidade que (peça 42, p. 12) :
76. Diante do exposto, conclui-se que o efeito prático da cláusula que contemplou contribuição efetivada no montante de 100% do salário de que ultrapasse o benefício máximo do Regime Geral de Previdência Social além de estar eivada de ilegalidade, violando o artigo 202, § 3º, da CF/1988, é também imoral, principalmente em razão do benefício exorbitante aos responsáveis pela celebração do contrato.
2.5.	A proposta foi acompanhada pelo Ministério Público junto ao TCU (peça 46) .
2.6.	Preliminarmente à apreciação de mérito, o Exmo. Ministro-Relator Raimundo Carreiro determinou, por meio do despacho de peça 52, que:
Tendo em vista a importância do tema tratado, e considerando que todo o Sistema "S" tem interesse no assunto, determino o encaminhamento deste processo a¿ Secex/ES para que, sob a coordenação da Coordenac¿a¿o-Geral de Controle Externo da Área de Infraestrutura e da Região Sudeste - Coinfra:
a) promova a habilitação das entidades do Sistema "S", inclusive as de âmbito nacional, para que se manifestem, no prazo de 15 (quinze) dias, acerca da matéria acima mencionada; e
b) para consecução dos objetivos acima realize um encontro de âmbito nacional com representantes do Sistema "S", na forma, por exemplo de um Painel de Referência, para discutir o tema ora em análise.
2.7.	A determinação foi atendida por meio da autuação da representação sob o TC Processo 016.607/2015-5.
2.8.	Após redistribuição de relatoria, o Exmo Ministro-Relator José Múcio, em 26/10/2017 (despacho de peça 199) , determinou o sobrestamento deste processo até apreciação do TC Processo 016.607/2015-5, em face da repercussão do tema no mérito do recurso de reconsideração.
2.9.	Por meio da instrução técnica de peças 214-215, a SecexDesen propôs levantar o sobrestamento e retomar a instrução do processo, após prolação do Acórdão 786/2021-TCU-Plenário, de relatoria do Ministro Bruno Dantas, que apreciou o TC Processo 016.607/2015-5.
2.10.	Nesta oportunidade, retornam os autos à Serur, para reinstrução do recurso de reconsideração, especialmente quanto à repercussão do Acórdão 786/2021-TCU-Plenário.
ADMISSIBILIDADE
3.	O exame preliminar de admissibilidade à peça 23, p. 17-18 - acolhido pelo Exmo. Ministro-Relator ad quem em despacho à peça 24, p. 2 - concluiu por conhecer do recurso, suspendendo os efeitos dos itens 9.2, 9.3, 9.4 e 9.7 do acórdão recorrido.
MÉRITO
4.	Constitui objeto do recurso verificar:
	i) se ocorreu prescrição no processo; e
	ii) se o processo que ensejou sobrestamento possui repercussão no caso concreto.
5.	Da prescrição
5.1.	Em face do recente entendimento sobre o tema pelo Supremo Tribunal Federal (STF) no RE 636.886, examina-se de ofício acerca da prescrição no Tribunal.
Análise
5.2.	No exame da prescrição, a Serur tem adotado os entendimentos detalhados na peça 218, que contém estudo e pronunciamentos anteriores da secretaria sobre o tema. Nessas manifestações estão desenvolvidas as seguintes premissas, que serão utilizadas no presente exame: 
	a) ao julgar o RE 636.886, o STF conferiu nova interpretação ao art. 37, § 5º, da Constituição Federal, fixando a tese de que "é prescritível a pretensão de ressarcimento ao erário fundada em decisão de Tribunal de Contas";
	b) as pretensões punitiva e de ressarcimento devem observar o mesmo regime na atividade de controle externo, dado o objetivo comum da prescrição, de fixar prazo para o Tribunal de Contas agir, para caracterizar o ilícito, identificar seu autor, dimensionar as consequências da conduta e impor as consequências legais, independentemente de tais consequências terem natureza punitiva ou ressarcitória;
	c) até que sobrevenha norma específica, entende-se que a prescrição das pretensões punitiva e de ressarcimento, no processo de controle externo, deve observar o regime Lei 9.873/1999, na linha dos recentes pronunciamentos do STF. Assim, sem prejuízo de se realizar exame da prescrição também segundo o prazo decenal previsto no Código Civil, o critério adotado, na formulação da proposta de encaminhamento, será o da Lei 9.873/1999.  
Análise da prescrição segundo os critérios do Acórdão 1441/2016-TCU-Plenário:
5.3.	No que se refere à pretensão punitiva, o TCU tem tradicionalmente aplicado os critérios definidos no Acórdão 1441/2016-TCU-Plenário, que, em incidente de uniformização de jurisprudência, orientou-se pela aplicação do Código Civil. Por este acórdão, em linhas gerais, a prescrição deveria se subordinar ao prazo geral de dez anos (CC, artigo 205) , contado a partir da data da ocorrência do fato e interrompido pelo ato que ordenar a citação, a audiência ou a oitiva da parte. 
5.4.	Entre outras razões que justificaram a adoção desse critério destaca-se a de que o citado dispositivo constitui uma cláusula geral a ser empregada sempre que a pretensão for prescritível, mas a lei não estabelecer um prazo específico, como na hipótese. 
5.5.	Aplicando essas balizas ao caso em exame, verifica-se que gestão examinada se encerrou em 31/12/2003, enquanto a citação dos responsáveis foi autorizada em 25/8/2009 (peça 8, p. 42) . E a decisão recorrida foi prolatada em 17/5/2011 (peça 10, p. 47-48) .
5.6.	Considerando a premissa de que as pretensões punitiva e de ressarcimento se submetem ao mesmo regime, conclui-se que não estaria prescrita a possibilidade de julgamento das contas caso fossem adotados os parâmetros definidos no Acórdão 1441/2016-TCU-Plenário. 
		Análise da prescrição pelo regime da Lei 9.873/1999 
5.7.	Adotando-se as premissas fixadas na Lei 9.873/1999 ao caso concreto, considerando-se o prazo geral de cinco anos, observa-se que não teria ocorrido prescrição. Para tanto, é preciso considerar os seguintes parâmetros: 
		a) Termo inicial: 	
5.8.	A prescrição se opera no instante em que se caracteriza a desídia do titular do direito que, embora já pudesse agir, deixou transcorrer o prazo sem pleitear a reparação do dano sofrido. E a desídia do titular do direito é aferida de acordo com balizas próprias (termo inicial, prazo, causas suspensivas e interruptivas) , não necessariamente coincidentes com o momento do surgimento do dano.
5.9.	No caso dos autos, o termo inicial ocorreu a partir 4/6/2004, data em que o assessor especial de controle interno encaminhou as contas anuais do Senac/ES para apreciação do Tribunal (peça 7, p. 27) .
		b)  Prazo: 
5.10.	A Lei 9.873/1999 apresenta um prazo geral, de cinco anos (artigo 1º) , e um prazo especial, previsto no artigo 1º, § 2º, a saber: "quando o fato objeto da ação punitiva da Administração também constituir crime, a prescrição reger-se-á pelo prazo previsto na lei penal". À primeira vista, os atos irregulares não se caracterizam como crime. 
5.11.	Não obstante, as causas interruptivas indicadas abaixo evidenciam que a prescrição não teria ocorrido mesmo que se aplicasse o prazo geral de cinco anos. 
		c) Interrupções por atos inequívocos de apuração dos fatos: 
5.12.	No regime da Lei 9.873/1999, a prescrição se interrompe "por qualquer ato inequívoco, que importe apuração do fato" (artigo 2º, II) . Com esse fundamento, a prescrição foi interrompida pelos seguintes atos:
		i) em 17/8/2004, após exame técnico que propôs realização de audiência dos responsáveis em face das irregularidades de gestão (peça 7, p. 31-36) , autorizado pelo Ministro-Relator em 4/11/2004 (peça 7, p. 38) ;
		ii) em 10/3/2014, data em que o Ministro-Relator do recurso determinou a realização de encontro com representantes do Sistema "S", para subsidiar a análise do recurso, o que ensejou autuação do TC Processo 016.607/2015-5 (peça 52) ; e
		iii) em 26/10/2017, momento em que foi determinado sobrestamento do processo até conclusão do TC Processo 016.607/2015-5 (peça 199) .
5.13.	A partir do sobrestamento dos autos, cabe discorrer sobre os efeitos desse ato sobre a contagem do prazo prescricional.
5.14.	O CPC traz a previsão de suspensão do processo (que é a figura do "sobrestamento", no processo de controle externo) quando houver uma questão prejudicial a ser resolvida em outro feito (prejudicialidade externa) . É o que consta do art. 313, inciso V, "a":
Art. 313. Suspende-se o processo:
V - quando a sentença de mérito:
a) depender do julgamento de outra causa ou da declaração de existência ou de inexistência de relação jurídica que constitua o objeto principal de outro processo pendente;
5.15.	Como o julgamento do processo sobrestado não pode prosseguir, porque está na dependência do desfecho dessa questão que é objeto de processo diverso, não se pode falar em "paralisação indevida" ou em inércia no andamento do feito sobrestado.
5.16.	Não há previsão expressa na Lei 9.873/1999 ou mesmo no Código Civil sobre a suspensão da prescrição, nesse caso. No entanto, no próprio Acórdão 1441/2016-TCU-Plenário, que tratou do regime de prescrição sob a ótica do Código Civil, a fundamentação traz considerações a respeito, prevendo hipóteses em que a prescrição não continuaria a correr (a exemplo de situações em que o responsável provoca incidentes processuais protelatórios) . Vejam-se, a respeito, os §§ 82 e seguintes do voto do ministro Benjamin Zymler no citado acórdão, além do próprio teor do item 9.1.5 da referida deliberação, que prevê causa suspensiva da prescrição.
5.17.	A suspensão do curso da prescrição se justifica, entre outras razões, por duas premissas amplamente aceitas pela jurisprudência, decorrentes de princípios gerais do direito (como o da boa-fé objetiva) e da teoria da "actio nata", a saber: a) a prescrição pune a inércia do titular do direito violado; b) não há inércia punível se o titular do direito não age por algum impedimento justificável. Essa linha de entendimento é antiga na jurisprudência do Supremo Tribunal Federal e tem sido aplicada em vários ramos do direito, em variadas situações. Assim, por exemplo, já no julgamento do RE 26182/DF, ainda em 1954, o ministro Nelson Hungria reconheceu que "proposta ação declaratória de nulidade do título cambiário", em processo próprio, o curso da prescrição na ação cambiária teria que ser suspenso, como decorrência direta do "axioma do direito segundo o qual contra non valentem agere non currit praescriptio" ("a prescrição não corre contra quem não pode agir") .
5.18.	Esse mesmo entendimento foi aplicado pelo STF em decisão recente, proferida em regime de repercussão geral (questão de ordem no RE 966.177, DJE 1/2/2019) , em que se discutiu o alcance da suspensão processual prevista no art. 1.035, § 5º, do Código de Processo Civil e os seus efeitos sobre os processos penais. Mais especificamente, nessa questão de ordem o STF discutiu a possibilidade de suspensão, enquanto não julgado o processo paradigma, do prazo prescricional da pretensão punitiva nas ações penais sobrestadas. 
5.19.	Em nome da organicidade do sistema jurídico, o Relator, Ministro Luiz Fux, proferiu o seguinte voto, acolhido pelo colegiado, na mesma linha de reconhecer a suspensão da prescrição nos processos sobrestados (RE 966.166, DJE 1/2/2019) :
Demais disso, em face do princípio contra non valentem agere non currit praescriptio, temos que a prescrição não pode correr contra quem não pode agir. A lei não pode criar situações de incompatibilidade lógica, ou seja, não é aceitável impossibilitar a parte de agir e, ao mesmo tempo, puni-la pela sua inércia. 
Consectariamente, na presença de obstáculo intransponível ao ius persequendi, imperiosa é a dilação do prazo prescricional, não se admitindo que a lei discipline mecanismo de paralisação da ação e, simultaneamente, permita a continuidade do lapso temporal.
5.20.	Ainda como exemplo, essa mesma orientação é observada com frequência no âmbito de processos administrativos disciplinares, em que a prescrição para a administração punir é suspensa quando há ordem judicial, normalmente em caráter liminar, que paralisa o processo administrativo. Há vasta jurisprudência baseada na mesma premissa, de que não pode correr a prescrição durante o impedimento ao andamento do processo (STJ: MS 13385/DF; MS 11323/DF; EDcl no MS 13116, entre outros) .
5.21.	Esse mesmo entendimento foi aplicado pelo TCU em processo de concessão de aposentadoria, em que há prazo para o Tribunal realizar o julgamento. Todavia, se há decisão judicial que impede o julgamento (como regra, liminares obtidas pelo interessado) , o TCU invocou as mesmas premissas para concluir que o prazo para julgar foi suspenso. Nessa linha foi o voto do ministro Walton Alencar Rodrigues no TC Processo 005.689/2010-4 (peça 14) , que também afirmou a incidência do art. 313, inciso V, "a", do CPC, no processo de controle externo: 
Por fim, afasto a necessidade de oitiva prévia da interessada, mesmo tendo o respectivo ato de admissão sido disponibilizado no TCU há mais de 5 anos. Embora o Enunciado nº 3 da Súmula Vinculante do STF abranja a generalidade dos casos de atos sujeitos a registro, no caso concreto, a abertura de contraditório foi obstaculizada pela pendência de julgamento da causa em processo judicial, o que motivou a suspensão do prazo quinquenal, nos termos do artigo 313, inciso V, alínea "a", da Código de Processo Civil, aplicável subsidiariamente aos processos dessa Corte de Contas (Enunciado 103 da Súmula de Jurisprudência do TCU) .
5.22.	Em síntese, a prescrição não corre se ausente um de seus pressupostos, qual seja, a inércia do titular do direito. 
5.23.	É certo que um processo não possa ficar sobrestado indefinidamente. Há de se observar, notadamente nessas hipóteses de prejudicialidade, o direito à razoável duração do processo, incluído entre os direitos fundamentais pela Emenda Constitucional 45/2004. 
5.24.	A noção de "razoável duração", contudo, pode variar conforme as circunstâncias do caso, devendo-se empregar, para esse fim, a consideração de critérios como os da complexidade do caso e do próprio comportamento das partes, para se avaliar se houve uma condução ineficiente do processo sobrestante ou se, do contrário, ele observou seu curso regular e foi concluído em prazo razoável.
5.25.	Se houve a regularidade no andamento do processo sobrestante, observadas suas peculiaridades, não há que se falar em inércia ou de negligência no exercício da pretensão punitiva no processo sobrestado, justificando-se a suspensão da prescrição por força do citado princípio da actio nata. Com efeito, a prescrição tem o sentido de sanção pela inércia no exercício de um direito; e se essa inércia não ficou configurada, não há como justificar a fluência do prazo prescricional.
5.26.	Das premissas expostas, é de se concluir que o sobrestamento do feito, no aguardo de decisão sobre questão prejudicial pendente em outro processo, provoca a suspensão do curso da prescrição no processo sobrestado. 
5.27.	De qualquer modo, observa-se que, no caso concreto, este processo permaneceu sobrestado no período de 26/10/2017 (despacho de sobrestamento à peça 199) até 24/6/2021 (despacho que levanta o sobrestamento à peça 217) . Assim sendo, não ocorreu a prescrição, considerando as causas de interrupção de prazo informadas nesta instrução, e a suspensão do prazo em razão do sobrestamento dos autos. 
		e) Da prescrição intercorrente: 
5.28.	Nos termos do artigo 1º, § 1º, da Lei 9.873/1999, opera-se a prescrição intercorrente se o processo ficar paralisado por mais de três anos, aguardando "julgamento ou despacho". 
5.29.	Note-se que há uma correlação entre essa hipótese e as causas de interrupção da prescrição do artigo 2º. Uma vez interrompida a prescrição por alguma das hipóteses do artigo 2º, o processo não pode ficar inativo, sem qualquer inovação processual relevante, por mais de três anos. 
5.30.	Trata-se de prazo específico, não se aplicando nem o prazo geral de cinco anos nem o prazo especial, da lei penal (§2º) . A finalidade da prescrição intercorrente, com seu prazo próprio, é a de assegurar a eficiência e celeridade nas apurações administrativas. Seria contrário a essa finalidade a paralisação injustificada do processo por período maior que o triênio estabelecido para a hipótese. 
5.31.	A extrapolação do prazo de três anos, sem inovação relevante no processo, pode configurar negligência. Por isso, além de se operar a prescrição, deve-se promover a "apuração da responsabilidade funcional decorrente da paralisação, se for o caso". 
5.32.	A incidência da prescrição intercorrente pressupõe a existência de um processo paralisado, razão pela qual qualquer ato que esteja ligado à cadeia de produção da decisão final e que rompe com eventual inércia afasta a incidência da prescrição intercorrente de três anos.  
5.34.	É suficiente, para tanto, a prática de atos que contribuem para o exame do processo (como a juntada de documentos, evidências, cálculos) , não sendo juridicamente exigível uma maior relevância do ato processual em si (essa relevância está associada à prescrição principal, e não à intercorrente) . Logo, não se caracterizando um estado de paralisia do feito por mais de três anos, não se opera a prescrição intercorrente. 
5.35.	Esse entendimento parte do pressuposto de que o termo "pendente de julgamento ou despacho", disposto no artigo 1º, § 1º, da Lei 9873/1999, não deve ser interpretado de forma literal ou restritiva.
5.36.	Em muitas situações o exame da prescrição intercorrente pode ficar prejudicado nos processos já em tramitação no TCU. Como a ação de ressarcimento era considerada imprescritível, as peças que compõem a tomada de contas especial, elencadas no artigo 10 da IN/TCU 71/2012, não contemplam informações pormenorizadas quanto ao andamento do processo na fase interna, o que pode prejudicar a análise de eventual paralisação por mais de três anos. 
5.37.	Assim, caso o Tribunal venha a adotar a sistemática da Lei 9.873/1999 para aferir a prescrição, convém avaliar, oportunamente, a possibilidade de ajustes na IN/TCU 71/2012, para que as tomadas de contas especiais contemplem informações sobre as interrupções ocorridas na fase interna do procedimento (como, por exemplo, declaração do órgão instaurador da TCE, de que o processo não ficou paralisado por mais de três anos, na forma do artigo 1º, § 1º, da citada lei) . 
5.38.	No caso concreto, após audiência dos responsáveis em 11/11/2004 (peça 7, p. 40) , respondida em 22/10/2004 e 29/11/2004 (peça 7, p. 41-50 e peças 12-18) , observa-se elaboração de exame técnico em 5/10/2005 (peça 15, p. 31-39) e parecer do MPTCU em 17/1/2006 (peça 15, p. 42) . A manifestação seguinte nos autos ocorreu por meio do despacho de peça 8, p. 41-42, datado de 25/8/2009, restando superado o lapso temporal de 3 anos, cabendo reconhecer prescrição intercorrente nos autos.
6.	Do Acórdão 786/2021-TCU-Plenário, prolatado no âmbito do TC Processo 016.607/2015-5
6.1.	No mérito, a instrução da Serur proferida em 15/12/2011 (peça 42) examinou a irregularidade apurada nos autos à luz da jurisprudência consolidada do Tribunal à época dos fatos. Nesse sentido, consignou (p. 3, grifo no original) :
13. Consoante jurisprudência pacífica dessa Corte de Contas, os recursos destinados pelos patrocinadores às entidades de previdência privada deverão observar o princípio da paridade contributiva (art. 202, § 3º, da CF) , não sendo admissível o aporte de recursos públicos à instituição de previdência complementar de natureza aberta.
14. Citam-se, nesse sentido, os Acórdão 2070/2004-TCU-Plenário, 1.604/2011 - 1ª Câmara, 1.748/2010 - 1ª Câmara, 412/2009 - 1ª Câmara, 2.569/2010 - 1ª Câmara, 2.989/2009 - Plenário, 2.125/2007 - Plenário e 2.958/2010 - 1ª Câmara.
6.2.	Em relação à natureza jurídica das entidades do Sistema S, foi assinalado que (p. 4, grifos no original) :
20. Em diversas oportunidades, este Tribunal já considerou que os serviços sociais autônomos são pessoas jurídicas de direito privado que atuam em colaboração com o ente público, sendo consideradas entidades paraestatais. Como exemplo, transcreve-se abaixo trechos do Acórdão 263/2007-TCU-Primeira Câmara:
O Sistema "S" corresponde aos serviços sociais autônomos, pessoas jurídicas de direito privado, que não integram a Administração Pública, mas atuam em colaboração com o Estado, sendo consideradas entidades paraestatais. Tais serviços sociais autônomos gerenciam contribuições parafiscais, nos termos do art. 240 da Constituição Federal, e sujeitam-se à jurisdição do Tribunal, devendo prestar contas anuais, consoante os arts. 70, parágrafo único, e 71, inciso II, da Constituição Federal, o art. 183 do Decreto-lei n. 200/1967 e o art. 5°, inciso V, da Lei n. 8.443/1992. Desta forma, o Senai/SE está sujeito à fiscalização desta Corte de Contas.
21. Tais entidades, a despeito de sua personalidade jurídica de direito privado, gerenciam recursos públicos, desta forma estando sujeitas à fiscalização pelo Tribunal de Contas da União. Tendo em vista essa utilização de recursos públicos, estas entidades sofrem diversas restrições, positivadas no ordenamento jurídico em princípios e em regras, podendo ser citado, como exemplo, o Decreto 5.504/2005.
6.3.	Ao final, a instrução arremata acerca dos pagamentos de previdência complementar contratada com a BrasilPrev (Previdência Privada S/A) em benefício dos empregados e dirigentes do Senac/ES (p. 7-9, grifos no original) :
50. Isto posto, considerando que o plano de previdência contratado deve observar parâmetros de mercado, cabe avaliar a pertinência de plano que contemple contribuição efetivada no montante de 100% do salário de que ultrapasse o benefício máximo do Regime Geral de Previdência Social.
51. Compulsando os autos, constata-se que a Portaria SENAC 7.038/2000, instrumento utilizado para formalizar a aprovação da implantação de Previdência Privada, através de plano administrado pela BrasilPrev (fl. 386, vol. 1, do TC Processo 011.363/2003-0) , foi fruto da conjugação de vontades do Presidente do órgão, Sr. Hamilton Azevedo Rebello, que a subscreveu, de seu Dirigente Regional, Sr. Dionísio Corteletti, e das Superintendentes de Administração e de Educação Profissional, Sras. Maria do Carmo Félix e Léa Marina Erlacher Brito, respectivamente, vez que escorado em parecer produzido pelo segundo, ouvidas as duas últimas.
52. Em verdade, a contribuição efetivada em tal magnitude chegava, no caso do beneficiário Dionísio Corteletti, a representar praticamente uma duplicação no valor da retribuição, apesar de formalmente não ser considerada remuneração por disposição constitucional (art. 202, § 2º, CF/1988) .
53. Neste ponto, inatacável o posicionamento adotado no Acórdão 2125/2007-TCU-Plenário, consoante o qual:
15. As questões descritas pela Secex/ES revestem-se de gravidade, na medida em que configuram não apenas o cometimento de ilegalidades, mas também deliberada intenção de benefício pessoal dos dirigentes do Senac-ES. Nesse sentido, é importante destacar que as contribuições pagas em nome de três dirigentes - apenas 2% de pessoas inscritas no plano - consumiam mais de 60% dos recursos de custeio destinados ao pagamento da previdência complementar de todos os servidores da entidade. Enquanto o diretor regional Dionísio Corteletti era beneficiado com um custeio de R$ 10.360.75 (em julho de 2004) , a média do custeio de um servidor era de apenas R$ 78,98.
16. A propósito, há que se lembrar que em se tratando de previdência complementar feita individualmente no nome de cada participante, terão eles os direitos de resgate das respectivas quantias, caracterizando, portanto, enriquecimento sem causa (grifos apostos) .
54. O critério adotado no plano de previdência contratado utiliza como custeio, isto é, como valor a ser contribuído mensalmente, uma quantia que deveria ser percebida como benefício ao final de determinados anos de contribuição. Isso por que se adotou o valor de 100% da remuneração do servidor que excedesse o teto do regime geral de previdência social.
55. Ora, tal valor (100% do que excedesse o teto do RGPS) seria admissível como benefício, a ser pago quando o agente se aposentasse, de modo a complementar os rendimentos pagos pela previdência social, mantendo equivalente seu padrão de vida. Com base em tal benefício estimado, a entidade de previdência calcularia atuarialmente quais seriam as contribuições a ser realizadas pelo patrocinador ou instituidor, levando em conta o tempo que restaria para a acumulação do montante necessário.
56. Diferentes cálculos podem ser realizados caso entenda-se mais adequada a contratação de planos na modalidade contribuição variável ou contribuição definida, em vez de benefício definido (nos termos do art. 7º, parágrafo único, da Lei Complementar 109/2001) , contanto que o valor contribuído mensalmente tenha como objetivo complementar os rendimentos após a aposentadoria do agente público, ao invés de destinar ao enriquecimento sem causa de poucos dirigentes.
 (...) 
61. Verifica-se também que, consoante informações constantes destes autos, parte do demonstrativo do plano de previdência do Senac/ES evidenciou benefício efetivo exorbitante, por exemplo, a três participantes (Sr. Dionísio Corteletti, Sra. Maria do Carmo Félix, Sra. Lea Marina Erlacher Brito) o que constitui abuso de direito, decisão em causa própria, infringindo o princípio da moralidade e traduziu o intuito de enriquecimento à custa dos recursos administrados pelo SENAC. Deve-se ressaltar que os salários destes três empregados excediam significativamente o teto do RGPS.
62. Diante do exposto, conclui-se que o efeito prático da cláusula que contemplou contribuição efetivada no montante de 100% do salário de que ultrapasse o benefício máximo do Regime Geral de Previdência Social foi imoral, principalmente em razão do benefício exorbitante aos três participantes, ora recorrentes, conforme já mencionado.
 (...) 
69. Analisadas todas as variáveis, deve-se destacar que da consulta de julgados do TCU nos anos de 2010 e 2011 (como exemplos Acórdão 1748/2010-TCU-Primeira Câmara, Acórdão 2486/2010-TCU-Plenário e Acórdão 1604/2011-TCU-Primeira Câmara) verifica-se que todos, de forma unânime, concluem pela obrigatoriedade de observância, pelos Serviços Sociais Autônomos, do disposto no art. 202, § 3º, da Constituição Federal, na redação dada pela Emenda Constitucional 20/1998.
70. Partindo-se da premissa de aplicabilidade do disposto no art. 202, § 3º, da Constituição Federal às entidades integrantes do Sistema "S", entende-se que houve violação a tal dispositivo pois não observada a regra da paridade nele disciplinada.
71. Transcreve-se abaixo trechos do Acórdão 3485/2010-TCU-Primeira Câmara, que fez análise acerca da necessidade da paridade:
Eis um exemplo do que a ausência da paridade pode resultar: um único participante apropria-se de 1/3 do total dos recursos em flagrante imoralidade, que subsiste em razão da inexistência do mecanismo de autocontrole. Tivesse esse participante que aportar valor idêntico ao da entidade, a contribuição certamente não atingiria aquela cifra.
6.4.	Em que pese a irregularidade e os fundamentos lançados na instrução inicial desta Serur, observa-se a superveniência do Acórdão 786/2021-TCU-Plenário, de relatoria do Ministro Bruno Dantas, proferido em sede da representação autuada sob o TC Processo 016.607/2015-5, que tratou de forma específica sobre o tema no âmbito do Tribunal. No julgado em referência, foi firmado o seguinte entendimento:
9.1. firmar o entendimento, com efeitos ex nunc, de que as entidades do Sistema "S" devem obedecer ao disposto no § 3º do art. 202 da Constituição Federal, sendo a elas vedado o aporte de recursos a entidade de previdência privada, salvo na qualidade de patrocinadoras, situação na qual sua contribuição normal não poderá exceder, em hipótese alguma, a do segurado;
9.2. reconhecer que a alteração promovida pela Emenda Constitucional 103/2019 ao § 4º do art. 202 da Constituição Federal permite o patrocínio das entidades previstas no § 3º do mesmo artigo a planos de previdência aberta, embora tal norma seja de eficácia contida, podendo ser restringida por lei complementar;
9.3. esclarecer que não cabe, no âmbito deste Tribunal, a anulação de contratos realizados sob a égide da norma compreendida na redação do § 4º do art. 202 da Constituição Federal anterior a EC 103/2019, nem a sanção de gestores, com fundamento no entendimento de que era inconstitucional a contratação de entidades abertas de previdência complementar por entidades do Sistema "S";
 (...) 
6.5.	Conforme dispôs o julgado, somente a partir da prolação do acórdão (efeitos ex nunc) , em 7/4/2021, é que o Tribunal poderia entender que as entidades do Sistema "S" deveriam observar o disposto no artigo 202, §3º, da Constituição Federal de 1988, com atendimento à paridade de contribuições. A decisão estabeleceu ainda que não caberia aplicar sanção a gestores do Sistema "S" sob o fundamento de que era inconstitucional a contratação de entidades abertas de previdência complementar antes à Emenda Constitucional 103/2019.
6.6.	Nesse sentido, cabe transcrever excerto do voto condutor da decisão:
53. No que tange à conclusão sobre a obrigatoriedade de as entidades do Sistema "S" obedecerem à regra da paridade contributiva, entendo que os efeitos da decisão devem ser ex nunc, à luz do disposto no art. 23 da Lei de Introdução ao Direito Brasileiro, haja vista as divergências interpretativas anteriores, bem como o recolhimento de boa-fé das contribuições previdenciárias excedentes.
54. Por sua vez, no que se refere à possibilidade de contratação de instituições de previdência complementar abertas, é importante destacar, primeiramente, que as normas oriundas de emendas constitucionais produzem efeitos ex-nunc.
55. Dessa forma, a mera modificação do art. 202, § 4º, da Constituição Federal, não convalida os atos de contratação de entidades abertas de previdência pelo Sistema "S" ocorridas anteriormente à alteração.
56. Assim, a princípio, esses atos deveriam ser considerados irregulares e nulos por contrariarem a norma que permitia apenas o patrocínio de entidades fechadas de previdência privada.
57. Contudo, é preciso notar o fato de que não havia entendimento firmado pelo Tribunal sobre o assunto antes da alteração do art. 202, § 4º, e a norma não era clara sobre a inclusão das entidades do Sistema "S" no conceito de "outras entidades públicas".
58. Dessa forma, não seria possível exigir dos gestores que tivessem consciência plena sobre a contrariedade à norma constitucional, nem declarar inválidas situações plenamente constituídas.
6.7.	Como se vê, a decisão em referência firmou entendimento no sentido de que não seria possível sancionar gestores do Sistema "S" que tenham descumprido o disposto no artigo 202, §§3º e 4º, da Constituição Federal antes de 7/4/2021, tanto em relação à observância da paridade de contribuições, quanto em relação à contratação de entidades abertas de previdência privada.
6.8.	Desse modo, forçoso reconhecer a insubsistência da irregularidade apurada neste processo, não sendo possível sancionar os gestores em relação aos pagamentos de previdência complementar contratada com a BrasilPrev (Previdência Privada S/A) , entidade aberta de previdência privada, em benefício de seus empregados e dirigentes, sem observância da paridade contributiva, em desacordo ao disposto no artigo 202, §§ 3º e 4º, da Constituição Federal de 1988.
CONCLUSÃO
7.	Com base nos elementos dos autos, a possibilidade de ressarcimento ao Erário e a pretensão punitiva do Tribunal não estão prescritas, com base no que dispõe a Lei 9.873/1999 e de acordo com o entendimento disposto no Acórdão 1441/2016-TCU-Plenário.
7.1.	No entanto, cabe reconhecer a incidência de prescrição intercorrente entre o parecer do MPTCU em 17/1/2006 (peça 15, p. 42) e a manifestação seguinte nos autos por meio do despacho de peça 8, p. 41-42, datado de 25/8/2009.
7.2.	No mérito, em face do entendimento firmado pelo Acórdão 786/2021-TCU-Plenário, de relatoria do Ministro Bruno Dantas, proferido em sede da representação autuada sob o TC Processo 016.607/2015-5, o Tribunal passou a entender que somente após 7/4/2021 seria exigível das entidades do Sistema "S" o cumprimento do artigo 202, §§ 3º e 4º, da Constituição Federal.
7.3.	Assim, antes da prolação do julgado em referência, não seria possível sancionar gestores em face da contratação de entidades abertas de previdência complementar. Também não seria exigível a paridade das contribuições previdenciárias neste caso.
7.4.	Com estas considerações, cabe afastar a irregularidade apurada nas contas dos gestores do Senac/ES, exercício 2003, passando as contas a serem julgadas regulares, afastando-se a imputação de débito e multa.
PROPOSTA DE ENCAMINHAMENTO
6.	Ante o exposto, submete-se o presente exame à consideração superior, propondo-se, com fundamento nos artigos 32, inciso I, e 33 da Lei 8.443/1992:
	a) conhecer do recurso de reconsideração e, no mérito, dar-lhe provimento, para:
	a.1) reconhecer prescrição intercorrente, nos termos do artigo 1º, § 1º, da Lei 9.873/1999;
	a.2) julgar regulares as contas dos recorrentes, e afastar o débito e a multa imputados nos itens 9.2 e 9.3 da decisão recorrida; e
	b) dar ciência da decisão aos recorrentes, ao Senac/ES, à Controladoria-Geral da União, ao Senac - Administração Nacional e à Procuradoria da República no Estado do Espírito Santo."
	
MANIFESTAÇÃO DO MINISTÉRIO PÚBLICO JUNTO AO TCU
	"Trata-se de recursos de reconsideração interpostos pelos Srs. Dionísio Corteletti, Hamilton Azevedo Rebello, Maria do Carmo Félix e Léa Marina Erlacher Brito, em razão do inconformismo com o Acórdão 3048/2011-TCU-Segunda Câmara (p. 47-48, peça 10) , o qual resultou do exame da prestação de contas do Serviço Nacional de Aprendizagem Comercial - Administração Regional no Estado do Espírito Santo - Senac/ES, concernente ao exercício de 2003. O Acórdão citado julgou irregulares as contas dos recorrentes e condenou-os, solidariamente, ao pagamento das quantias indicadas, bem como aplicou-lhes a multa prevista no art. 57 da Lei 8.443/92.
	A principal ocorrência que motivou o julgamento pela irregularidade das contas refere-se à efetivação de pagamentos de previdência complementar contratada junto à Brasilprev - Previdência Privada S.A., em benefício de seus servidores e dirigentes, sem observância da paridade contributiva, o que constitui violação das normas vigentes à época, em especial, do disposto no art. 202, § 3º, da Constituição Federal.
	Em manifestação anterior (peça 46) , concordei com a proposta de encaminhamento da Serur, no sentido de conhecimento e negativa de provimento aos presentes recursos de reconsideração, na linha da jurisprudência consolidada do Tribunal, que à época era no sentido da obrigatoriedade de observância, pelos Serviços Sociais Autônomos, do disposto no art. 202, § 3º, da Constituição Federal, na redação dada pela Emenda Constitucional 20/98, a exemplo dos seguintes julgados: Acórdão 1748/2010-TCU-Primeira Câmara, 2486/2010-Plenário e 1604/2011-1ª Câmara.
	No despacho de peça 199, o então Relator Ministro José Múcio determinou o sobrestamento deste processo até apreciação do TC Processo 016.607/2015-5, em face da repercussão do tema no mérito dos recursos de reconsideração.
	Tendo em vista o julgamento do processo TC Processo 016.607/2015-5 com a prolação do Acórdão 786/2021-TCU-Plenário, retornam os autos para o julgamento de mérito.
	Com o julgamento do processo mencionado, por meio do Acórdão 786/2021-TCU-Plenário, o Tribunal deliberou por:
9.1. firmar o entendimento, com efeitos ex nunc, de que as entidades do Sistema "S" devem obedecer ao disposto no § 3º do art. 202 da Constituição Federal, sendo a elas vedado o aporte de recursos a entidade de previdência privada, salvo na qualidade de patrocinadoras, situação na qual sua contribuição normal não poderá exceder, em hipótese alguma, a do segurado;
9.2. reconhecer que a alteração promovida pela Emenda Constitucional 103/2019 ao § 4º do art. 202 da Constituição Federal permite o patrocínio das entidades previstas no § 3º do mesmo artigo a planos de previdência aberta, embora tal norma seja de eficácia contida, podendo ser restringida por lei complementar;
9.3. esclarecer que não cabe, no âmbito deste Tribunal, a anulação de contratos realizados sob a égide da norma compreendida na redação do § 4º do art. 202 da Constituição Federal anterior a EC 103/2019, nem a sanção de gestores, com fundamento no entendimento de que era inconstitucional a contratação de entidades abertas de previdência complementar por entidades do Sistema "S".
	Assim, conclui-se que o Tribunal passou a entender que, somente após oAcórdão 786/2021-TCU-Plenário, seria exigível das entidades do Sistema "S" o cumprimento do artigo 202, §§ 3º e 4º, da Constituição Federal. Decidiu também que, "antes da prolação do julgado em referência, não seria possível sancionar gestores em face da contratação de entidades abertas de previdência complementar. Também não seria exigível a paridade das contribuições previdenciárias neste caso".
	Com estas considerações, cabe afastar a irregularidade apurada nas contas dos gestores do Senac/ES, exercício 2003, passando as contas a serem julgadas regulares, afastando-se a imputação de débito e multa.
	Em vista do exposto, ante os elementos constantes nos autos, este representante do Ministério Público de Contas manifesta-se de acordo com a proposta da unidade técnica, conhecendo e dando provimento aos presentes recursos, cabendo afastar a irregularidade apurada nas contas dos gestores do Senac/ES, exercício 2003, passando as contas a serem julgadas regulares, afastando-se a imputação de débito e multa."
É o Relatório.

Ary Jorge Almeida Soares (64904/OAB-RJ), Alain Alpin Mac Gregor (101.780/OAB-RJ) e outros, representando Serviço Nacional de Aprendizagem Comercial - Departamento Nacional; João Carlos Salles de Carvalho (144.364/OAB-MG), representando Administração Regional do Senac No Estado do Espírito Santo; Mauro Porto (12878/OAB-DF) e Cássio Augusto Muniz Borges (91152/OAB-RJ), representando Serviço Nacional de Aprendizagem Industrial - Departamento Nacional; Gabriela Dellacasa Stuckert (39693/OAB-DF), Antônio Perilo de Sousa Teixeira Netto (21359/OAB-DF) e outros, representando Lea Marina Erlacher Brito; Mauro Porto (12878/OAB-DF) e Cássio Augusto Muniz Borges (91152/OAB-RJ), representando Departamento Regional do Sesi No Estado da Bahia; Gabriela Dellacasa Stuckert (39693/OAB-DF), Antônio Perilo de Sousa Teixeira Netto (21359/OAB-DF) e outros, representando Maria do Carmo Felix; Alessandra Gonçalves Pinheiro Pimenta (14017E/OAB-DF), representando Serviço Nacional de Aprendizagem Comercial; Guilherme Augusto Ferreira Fregapani (34406/OAB-DF), Gabriela Dellacasa Stuckert (39693/OAB-DF) e outros, representando Dionísio Corteletti; Paula Cardoso Pires (23688/OAB-DF), Guilherme Augusto Ferreira Fregapani (34406/OAB-DF) e outros, representando Hamilton Azevedo Rebello; Rafael Fernandes Machado de Oliveira (21.265/OAB-DF), Jussara de Faria Malheiros (10665/OAB-DF) e outros, representando Serviço Brasileiro de Apoio Às Micro e Pequenas Empresas - Departamento Nacional.

Subprocurador-Geral Paulo Soares Bugarin.

PRESTAÇÃO DE CONTAS. EXERCÍCIO DE 2003. IRREGULARIDADES NA CONTRATAÇÃO E PAGAMENTO DE PLANO DE PREVIDÊNCIA PRIVADA AOS EMPREGADOS DA ENTIDADE. INOBSERVÂNCIA DA PARIDADE DE QUE TRATA O ART. 202, § 3º, DA CONSTITUIÇÃO FEDERAL. CONTAS IRREGULARES. DÉBITO E MULTA. RECURSO DE RECONSIDERAÇÃO. CONHECIMENTO. SOBRESTAMENTO. PRESCRIÇÃO INTERCORRENTE. SUPERVENIÊNCIA DO ACÓRDÃO 786/2021-TCU-PLENÁRIO. AFASTAMENTO DAS IRREGULARIDADES. PROVIMENTO.

PRESTAÇÃO DE CONTAS (PC)

Secretaria de Recursos (Serur); Secretaria de Controle Externo do Desenvolvimento Econômico (SecexDesen).

O recurso de reconsideração interposto por Hamilton Azevedo Rebello, Dionísio Corteletti, Maria do Carmo Félix e Léa Marina Erlacher Brito (peça 23, p. 3-15) contra o Acórdão 3048/2011-TCU-Segunda Câmara (Relator: Ministro-Substituto Augusto Sherman Cavalcanti) pode ser conhecido, visto que estão presentes os requisitos previstos nos artigos 32, inciso I, e 33 da Lei 8.443/1992 c/c o art. 285 do RI/TCU.
2.	Por meio da decisão recorrida o Tribunal julgou irregulares as contas dos recorrentes, imputando-lhes débito e aplicando-lhes multa.
3.	A principal ocorrência que motivou o julgamento pela irregularidade das contas refere-se à efetivação de pagamentos de previdência complementar contratada junto à Brasilprev - Previdência Privada S.A., em benefício de seus servidores e dirigentes, sem observância da paridade contributiva, o que constitui violação das normas vigentes à época, em especial, do disposto no art. 202, § 3º, da Constituição Federal.
4.	No despacho de peça 199, o então Relator Ministro José Múcio Monteiro determinou o sobrestamento deste processo até apreciação do TC Processo 016.607/2015-5, em face da repercussão do tema no mérito dos recursos de reconsideração. Referido processo tratou de Representação instaurada com o intuito de verificar se os planos de previdência complementar das entidades do Sistema "S" devem obedecer ao disposto no art. 202, §3º, da Constituição Federal.
5.	Tendo em vista o julgamento do processo TC Processo 016.607/2015-5, apreciado mediante a prolação do Acórdão 786/2021-TCU-Plenário, retornam estes autos para o julgamento de mérito.
6.	No presente caso, após a análise das razões recursais, a Secretaria de Recursos propõe dar provimento ao recurso em análise, a fim de tornar insubsistente os itens 9.2 e 9.3 da decisão recorrida e julgar regulares as contas dos recorrentes (peças 220 a 222) . O Ministério Público junto ao TCU manifestou concordância com a proposta (peça 223) .
7.	De fato, com a prolação do Acórdão 786/2021-TCU-Plenário o Tribunal passou a entender que, somente após aquela decisão, seria exigível das entidades do Sistema "S" o cumprimento do artigo 202, §§ 3º e 4º, da Constituição Federal. Decidiu também que, "antes da prolação do julgado em referência, não seria possível sancionar gestores em face da contratação de entidades abertas de previdência complementar. Também não seria exigível a paridade das contribuições previdenciárias neste caso".
8.	Nessa linha, cabe afastar a irregularidade apurada nas contas dos gestores do Senac/ES, exercício 2003, passando as contas a serem julgadas regulares, afastando-se a imputação de débito e multa.
9.	Ante o exposto, acolho as conclusões dos pareceres uniformes nos autos e voto por que o Tribunal adote a minuta de acórdão que ora submeto à apreciação deste Colegiado.
TCU, Sala das Sessões, em 20 de setembro de 2022.
ANTONIO ANASTASIA 
Relator